臺灣高等法院臺南分院民事判決
109年度上易字第71號
上  訴  人  
即  原  告  張翌臻  
訴訟代理人  吳芳瑜  
上  訴  人  
即  被  告  呂佳穎(即台中商業銀行股份有限公司之承當訴訟                    人)
            鄧秀榮(即台中商業銀行股份有限公司之承當訴訟 
                    人)    
            蔡偉哲(即台中商業銀行股份有限公司之承當訴訟 
                    人)    
            侯博雄(即台中商業銀行股份有限公司之承當訴訟 
                    人)
共      同
訴訟代理人  許雅芬律師
複代理人    鄭婷婷律師
            蔡宜君律師
上列當事人間請求給付償金事件，兩造對於中華民國108年12月1
9日臺灣臺南地方法院108年度訴字第644號第一審判決各自提起
上訴，本院於109年10月20日言詞辯論終結，判決如下：
    主  文
兩造上訴均駁回。
第二審訴訟費用由兩造各自負擔。
    事實及理由
一、訴訟繫屬中為訴訟標的之法律關係，雖移轉於第三人，於訴
    訟無影響。但第三人如經兩造同意，得聲請代當事人承當訴
    訟，民事訴訟法第254條第1項定有明文。查上訴人台中商業
    銀行股份有限公司（下稱台中商銀）於民國109年5月29日以
    塗銷信託為原因，將臺南市○○區○○段000000○0000000地號土
    地移轉予呂佳穎、鄧秀榮、蔡偉哲、侯博雄（下稱呂佳穎等
    4人）所有（土地所有權人詳如附表），有土地異動索引查
    詢資料、土地登記第一類謄本在卷可參（本院卷一第97-100
    頁、161-183頁），呂佳穎等4人於109年6月15日具狀聲請承
    當訴訟（書狀雖記載承受訴訟，核其真意為聲請承當訴訟，
    本院卷一第153-155頁），並經上訴人同意（本院卷二第21
    頁)，經核合於前開規定，應予准許。
二、上訴人張翌臻主張：臺南市○○區○○段000000地號、地目田、
    面積35平方公尺之土地（下稱0000-0地號土地）為其所有，
    經臺灣臺南地方法院94年度訴字第1042號（下稱前案）判決
    上開土地應供同段0000-0地號土地（嗣0000-0號土地分割為
    0000-0至0000-00號土地，土地相關位置如附圖）通行，致
    上開土地無法再為其他利用，土地所有權受限制而受損害，
    依社會通念，土地不能自由使用、收益之損害，係相當於租
    金，並應以土地公告現值即每平方公尺1萬3400元為基準，
    且分割前○○區長安段0000-0地號土地面積較周圍其他土地大
    ，現已興建房屋，日後呂佳穎等4人均有通行張翌臻土地之
    需求，故以年息10%計算，較能反應土地之實際價值，是系
    爭0000-0地號土地之償金應為每月3908元（計算式：13,400
    元/平方公尺×35平方公尺×10%÷12月＝3,908元【元以下四捨
    五入】）。原審僅判命㈠呂佳穎等4人應給付張翌臻616元，
    及自民國108年5月14日（即起訴狀繕本送達翌日）至清償日
    止按年息百分之五計算之利息；㈡呂佳穎等四人於通行0000-
    0地號土地期間，應自108年4月7日起，按月給付張翌臻616
    元。另駁回張翌臻其餘之訴及假執行之聲請。張翌臻就其敗
    訴部分聲明不服，上訴聲明：㈠原判決關於駁回後開第二、
    三項之訴暨命負擔訴訟費用之裁判均廢棄。㈡呂佳穎等4人應
    再給付張翌臻3292元，及自108年5月14日起至清償日止，按
    年息百分之5計算之利息。㈢呂佳穎等4人自108年4月7日起，
    至終止通行之日止，應再按月給付張翌臻3292元之償金。對
    上訴人呂佳穎等4人之上訴，答辯聲明：上訴駁回。
三、上訴人呂佳穎等4人則以：本件償金之計算方法應依土地法
    第105條準用第97條，以申報地價為計算基礎，並受土地法
    第97條所定之上限限制，張翌臻主張以公告土地現值為基準
    ，應屬無據；況0000-0地號土地除供呂佳穎等4人通行外，
    也供北側同段0000-0至0000-0地號土地通行，原審判決命呂
    佳穎等4人負擔全額通行土地之償金，並不合理；又原審判
    決以申報地價總額年息百分之8計算償金，實屬過高，參考
    土地現狀及位置，至多應以年息2％為適當等語，茲為抗辯。
    就張翌臻上訴部分之答辯聲明：上訴駁回。另就其敗訴部分
    ，提起上訴，聲明：㈠原判決關於命呂佳穎等4人給付616元
    本息，及自108年4月7日起按月給付616元部分，暨各該部分
    假執行之宣告暨命負擔訴訟費用之裁判均廢棄。㈡上開廢棄
    部分，張翌臻於第一審之訴及假執行之聲請均駁回。
四、本件經依民事訴訟法第463條準用同法第270條之1第1項第3
    款規定，整理並協議簡化爭點後，確認兩造不爭執及爭執事
    項如下：
　不爭執事項：
  ㈠0000-0地號土地為張翌臻所有（原審補字卷第29頁），都市
    計畫使用分區屬住宅區（本院卷一第143頁），108年度地價
    稅應納稅額為924元（本院卷二第51頁），107年度公告土地
    現值為1萬3400元，申報地價為2640元/平方公尺（原審補字
    卷第29頁）。
　㈡分割前臺南市○○區○○段000000地號（面積370平方公尺，下稱
    0000-0地號）之土地為鄧秀榮、蔡偉哲、侯博雄、呂佳穎所
    共有，並辦理信託登記為台中商銀所有，嗣於109年5月29日
    塗銷信託登記，並分別於同年4月27日、5月30日辦理分割登
    記（本院卷一第163-183頁），現土地所有權人如附表所示
    。
  ㈢依前案確定判決，分割前0000-0地號土地為袋地，非經他人
    之土地，無法與公路為適宜之聯絡，故0000-0地號土地對00
    00-0地號土地（面積35平方公尺）及同段0000-0地號（面積
    85平方公尺）土地，有通行權存在。
　爭執事項：
　　通行0000-0土地之償金數額應如何計算？應以申報地價或土
    地公告現值計算？其標準以年息若干為當？　
六、本院之判斷：
  ㈠按土地因與公路無適宜之聯絡，致不能為通常使用時，除因
    土地所有人之任意行為所生者外，土地所有人得通行周圍地
    以至公路，但對於通行地因此所受之損害，並應支付償金，
    民法第787條第1項及第2項後段分別定有明文。經查，系爭0
    000-0號土地原為第三人林文呈所有，之後移轉登記給呂佳
    穎等4人，於107年5月28日、29日以信託為原因登記為台中
    商銀所有，嗣於109年5月29日以塗銷信託為原因，將0000-0
    至0000-00地號土地分別登記予呂佳穎等4人所有，而原0000
    -0地號土地所有權人林文呈曾於94年間提起確認通行權存在
    訴訟，經臺灣臺南地方法院以94年度訴字第1042號判決原00
    00-0地號土地對0000-0土地有通行權存在等情，為兩造所不
    爭執，並經本院依職權調取上開94年度訴字第1042號卷查閱
    屬實，是張翌臻主張其得依民法第787條第2項規定，向呂佳
    穎等4人請求自108年3月7日起按月支付通行0000-0土地之償
    金等語，核屬有據。
  ㈡按民法第787條、第788條所謂「償金」，係指補償土地所有
    權人不能使用土地之損害而言，關於支付償金之方法，民法
    雖無規定，但行使通行權既屬繼續性質，則通行地所有人所
    受之損害，亦屬繼續發生，並因通行期間之久暫，其損害亦
    有所不同，自難預先確定其損害總額，從而支付償金之方法
    ，應以定期支付為適當（最高法院88年度台上字第3040號判
    決意旨參照）。又關於償金支付之金額標準，民法並無特別
    規定，然解釋上償金係補償土地所有權人不能使用土地之損
    害，即與損害賠償之性質相當，且衡之土地供人通行後，所
    有權人即不得自由使用、收益，而土地使用、收益之對價，
    依社會通念即為租金，故土地因他人行使通行權，致該部分
    土地不能自由使用、收益，則土地所有權人所受損害即應該
    相當於租金為當。城市地方房屋之租金，以不超過土地及其
    建築物申報總價年息百分之10為限，土地法第97條第1項定
    有明文；而第97條、第99條及第101條之規定，於租用基地
    建築房屋均準用之，同法第105條亦有明文。另耕地之地租
    不得超過地價百分之8，約定地租或習慣地租超過地價百分
    之8者，應比照地價百分之8減定之，不及地價百分之8者，
    依其約定或習慣。前項地價指法定地價，未經依法規定地價
    之地方，指最近三年之平均地價，有土地法第110條規定可
    參。再土地法施行法第25條規定，土地法第97條所謂土地及
    建築物之總價額，土地價額依法定地價。而土地所有權人依
    該法規定所申報之地價，為法定地價；土地所有權人聲請登
    記而不同時申報地價者，以標準地價為法定地價；每地價等
    級之平均地價，由該管直轄市或縣（市）地政機關報請該管
    直轄市或縣（市）政府公布為標準地價，土地法第148條、
    第 158 條、第152條分別訂有明文，是有關申報總價、法定
    地價、標準地價如何訂定，土地法已有明確規定。又租金之
    數額，除以基地申報地價為基礎外，尚須斟酌基地之位置，
    工商繁榮之程度，承租人利用基地之經濟價值及所受利益等
    項，並與鄰地租金相比較，以為決定，並非必達申報總地價
    年息百分之10最高額。經查：
　  1.被通行之0000-0土地坐落臺南市○○區，土地使用分區為住
      宅區，目前為空地，0000-0至0000-00地號土地現已蓋三
      層半之透天厝4棟，有現場照片、都市計畫土地使用分區
      證明書在卷可參（原審卷第55頁、本院卷一第143頁）；
      再參以另案同段0000-0土地所有人王裁綉對台中商銀就與
      本件相同之土地（即0000-0至0000-00地號土地）通行應
      支付之償金（臺灣臺南地方法院108年度訴字第1214號）
      ，該案法院履勘現場結果：系爭通行地（即0000-0）現為
      空地，泥土路面，尚未鋪設柏油或水泥，土地南側一水泥
      製水溝溝渠（寬約75公分）橫貫其中，中央偏東有一人孔
      井，為台電管線維修孔；東側臨○○區○○街。系爭袋地均藉
      由系爭通行地對外通行至○○街，其上均已建有三層半樓高
      之鋼筋水泥造透天厝共4棟，尚未完全完工。系爭通行地
      兩側為空地，對面為菜園，附近多為住家，鄰近有早餐店
      、五金行等商店，○○街為雙向車道，往北可通往○○路，交
      通便利等情，有勘驗測量筆錄、現場照片、空照圖，及勘
      驗之土地複丈成果圖在卷（該卷第179-206頁、第209-221
      頁、第225頁），經本院調閱上開卷宗查閱屬實，審酌系
      爭需通行與被通行土地均座落於○○區，被通行之土地現為
      空地，並非耕地，亦非供建築房屋之基地，需連接0000-0
      地號土地，始對外連通至○○街，附近為多為住家、空地，
      非商業興盛街區；另位於系爭0000-0土地西側之同段0000
      -0地號土地所有人請求償金，經臺灣臺南地方法院108年
      度訴字第1214號判決確定，以該地申報地價年息8%計算等
      情，認本件通行之償金，參照上開土地法相關規定，以00
      00-0土地之申報地價總額年息8％計算作為償金，較為妥適
      。上訴人張翌臻固主張0000-0土地之申報地價僅2640元，
      公告土地現值為1萬3500元，二者差距甚多，應以公告土
      地現值較能反應土地實際價值等情，惟本院認應參照土地
      法相關規定之計算標準，作為本件土地通行之償金，已如
      上述，是張翌臻上開抗辯並不足取。
　  2.另上訴人呂佳穎等4人抗辯除其所有之0000-0至0000-00地
      號土地外，尚有北側0000-0至0000-0地號土地，亦需通行
      張翌臻之土地，原審判決命呂佳穎等4人負擔全額通行土
      地之償金，並不合理等語。然查：⑴94年之前案判決對000
      0-0地號土地有通行權存在者，為分割前之0000-0土地（
      即呂佳穎等四人之土地）。⑵北側0000-0至0000-0地號土
      地現為空地，其附近土地亦多為空地，縱0000-0至0000-0
      地號土地以通行為目的，登記為第三人王裁綉所有0000-0
      地號土地之需役地（本院卷二第39頁），依土地使用現狀
      ，0000-0至0000-0可經由附近其他空地連接至道路，並非
      必經張翌臻之0000-0土地。⑶本件張翌臻係請求呂佳穎等4
      人給付償金，並陳明因呂佳穎等4人有使用系爭土地，才
      向其請求，北側土地目前為空地，故不會請求等語（本院
      卷二第23頁筆錄），倘日後相關土地使用狀況有所變動，
      或可以其作為償金調整之事由，然不宜以此作為抵減償金
      之依據，故呂佳穎等人抗辯，已如上述，應依申報地價2%
      計算償金云云，顯係無據，不足採納。
　  3.系爭土地107年1月之申報地價為每平方公尺2640元，而土
      地被通行面積為35平方公尺，則本件呂佳穎等4人因通行
      所生之償金每月為616元（計算式：2640元X35平方公尺X8
      ％÷12月＝616元）。據此，張翌臻請求呂佳穎等4人自108年
      3月7日起至108年4月6日止，通行系爭土地之償金616元，
      及自108年5月14日（即起訴狀繕本送達翌日，108年5月3
      日寄存送達被告即呂佳穎等4人之被承當訴訟人台中商銀
      ，呂佳穎等人就該利息起算日亦無意見，參本院卷二第10
      1頁筆錄）起，至清償日止，按週年利率百分之5計算之利
      息；暨請求呂佳穎等4人於通行系爭土地期間，自108年4
      月7日起按月給付張翌臻616元之償金，均屬有據。
七、綜上所述，張翌臻依民法第787條第2項規定，請求呂佳穎等
    4人給付通行系爭土地之償金616元，及自108年5月14日起至
    清償日止，按週年利率百分之5計算之利息；暨請求呂佳穎
    等4人自108年4月7日起按月給付張翌臻616元之償金，為有
    理由，應予准許；逾此部分之請求，為無理由，不應准許。
    原審就上開不應准許部分，駁回張翌臻之請求及假執行之聲
    請（原審就駁回假執行聲請，理由已有說明，惟主文漏未諭
    知），及就上開應准許部分，為呂佳穎等4人之被承當訴訟
    人台中商銀敗訴之判決，並為供擔保得、免假執行之諭知，
    均無不合。兩造就其敗訴部分分別上訴，均指摘原判決不利
    己之部分不當，求予廢棄改判，為無理由，兩造之上訴均應
    駁回。
八、本件事證已臻明確，兩造其餘之攻擊或防禦方法及所用之證
    據，經本院斟酌後，認為均不足以影響本判決之結果，爰不
    逐一論列，附此敘明。
九、據上論結，本件兩造之上訴，均為無理由，依民事訴訟法第
    449條第1項、第78條、第85條第1項前段，判決如主文。
中　　華　　民　　國　　109 　年　　10　　月　　30　　日
                  民事第一庭    審判長法  官  丁振昌

                                      法  官  李素靖

                                      法  官  蔡孟珊
上為正本係照原本作成。
不得上訴。
中　　華　　民　　國　　109 　年　　10　　月　　30　　日
　　　　　　　　　　　　　　
　　　　　　　　　　　　　　          書記官  鄭信邦
附表：　　　　　　　　　　　　　　　　　　　　　　　　
    ┌─┬───┬─────┬─────┬────┐
    │地│原地號│分割後地號│面積（㎡）│所有權人│
    │段│      │          │          │        │
    ├─┼───┼─────┼─────┼────┤
    │臺│0000-0│0000-0    │    85    │鄧秀榮  │
    │南│      ├─────┼─────┼────┤
    │市│      │0000-0    │    81    │蔡偉哲  │
    │○│      ├─────┼─────┼────┤
    │○│      │0000-0    │    73    │侯博雄  │
    │區│      ├─────┼─────┼────┤
    │○│      │0000-0    │    90    │呂佳穎  │
    │○│      ├─────┼─────┼────┤
    │段│      │0000-00   │     9    │呂佳穎  │
    │　│      ├─────┼─────┼────┤
    │  │      │0000-00   │    32    │呂佳穎等│
    │  │      │          │          │4人     │
    └─┴───┴─────┴─────┴────┘